臺灣高等法院刑事判決　　　　　　　　 92年度上訴字第827號
上　訴　人
即　被　告　丙○○
選任辯護人　林永頌　律師
　　　　　　黃韋齊　律師
上列上訴人因誣告案件，不服臺灣台北地方法院91年度易字第12
70號，中華民國92年1 月29日第一審判決（聲請簡易判決處刑案
號：臺灣台北地方法院檢察署90年度調偵字第135 號），提起上
訴，本院判決如下：
    主  文
原判決撤銷。
丙○○無罪。
    理  由
一、本件檢察官聲請簡易判決處刑意旨略以：丙○○明知臺北市
    第一信用合作社第○一─0000000帳號、發票人丙○○、其票號、發票日及面額分別為（一）AJ0000000
    、八十九年七月五日、新台幣（以下同）二百八十萬元（二
    ）AJ0000000、八十九年八月十日、二百五十萬元（
    三）AJ0000000、八十八年九月五日、二百七十萬元
    支票共三紙，係其應允簽付配偶庚○○，作為向戊○○、己○○調現之用，並未遺失，竟以該等支票遺失為由，未指定
    犯人，向台北縣、市政府警察局申報票據遺失，因認丙○○
    涉有刑法第一百七十一條第一項之未指定犯人誣告罪嫌（原
    審卷第三頁）。嗣經原審依通常程序審理之，檢察官於審理
    中論告稱：丙○○並意圖庚○○受刑事處分，於八十九年九
    月六日，在臺北市政府警察局士林分局詢問中，向該管員警
    江英進誣告庚○○竊盜上開三紙支票，因變更起訴法條為刑
    法第一百六十九條第一項之誣告罪嫌（原審卷第一二二頁）
    。
二、按犯罪事實應依證據認定之，無證據不得推定其犯罪事實。
    不能證明被告犯罪者，應諭知無罪之判決，刑事訴訟法第一
    百五十四條、第三百零一條第一項分別定有明文。又事實之
    認定，應憑證據，如未能發現相當證據，或證據不足以證明
    ，自不能以推測或擬制之方法，為裁判基礎，最高法院四十
    年台上字第八六號著有判例可資參照；且認定犯罪事實所憑
    之證據，雖不以直接證據為限，間接證據亦包括在內，然而
    無論直接證據或間接證據，其為訴訟上之證明，須於通常一
    般之人均不致有所懷疑，而得確信其為真實之程度者，始得
    據為有罪之認定，倘其證明尚未達到此一程度，而有合理之
    懷疑存在而無從使事實審法院得有罪之確信時，即應由法院
    為諭知被告無罪之判決，最高法院七十六年台上字第四九八
    六號亦著有判例足參。次按誣告罪之成立，以告訴人或告發
    人所申告之事實係出於虛構為要件，若出於誤會或懷疑有此
    事實而為申告，以致不能證明其所訴之事實為真實，縱被訴
    人不負刑責，而告訴人或告發人本缺乏誣告之故意，亦難成
    立誣告罪名，最高法院四十四年台上字第八九二號判例意旨
    可資參酌。
三、本件公訴人認被告丙○○涉犯上開誣告罪嫌，係以告訴人戊○○之指述，證人己○○、丁○○之證述，核與同案被告庚○○（業經臺灣台北地方法院檢察署就其涉嫌竊盜部分，另
    為不起訴處分）所述相符，且有遺失票據申報書、票據掛失
    止付通知書、支票暨退票理由單影本附卷等為其論據。
四、訊據被告丙○○堅詞否認有何犯行，辯稱：其並無誣告之故
    意，上開三張支票確非其所簽發，其以為該等支票已遺失，
    始申報遺失；且其根本不認識該三紙支票持票人戊○○、曾
    坤成，亦未委託庚○○向其二人調現等語。
五、經查：
    (一)1.告訴人戊○○雖於偵查中指述，前揭編號（一）票據號
        碼AJ0000000、發票日八十九年七月五日、票面
        金額新台幣二百八十萬元及編號（三）票據號碼AJ00
        00000、發票日八十八年九月五日、票面金額二百
        七十萬元之二張支票，係自被告丙○○之妻庚○○處取
        得，庚○○於民國（下同）八十七年五月間向伊借款五
        百五十萬元，其將現金五百五十萬元送至庚○○家並交
        付之，而庚○○於八十八年八月間在位於敦化南路之餐
        廳交付該二張支票云云（見八十九年偵字第一七七八二
        號卷第十三至十五頁）。然其卻於本院稱忘記何時借錢
        予庚○○，前開二張支票，係庚○○借錢後二、三月始
        交付，借款與交付支票均在同年，且就交付支票之地點
        已不復記憶云云（見本院卷二第八十六頁、九十一頁、
        九十四頁），則告訴人既主張被告明知上開二張支票係
        庚○○執之向其借款，則就取得票據之經過，應記憶深
        刻，不致遺忘疏漏，然本案告訴人戊○○卻對何時借錢
        予庚○○、取得票據地點等重要事項，均謂遺忘，甚且
        就取得票據之時間，陳述前後歧異，從而其指訴是否確
        實，尚有疑義。又告訴人於偵查中先稱庚○○於八十八
        年八月份交付上開二張支票，係為償還八十七年之債務
        （見八十九年偵字第一七七八二號卷第十三頁），嗣在
        本院準備程序改稱，其在借錢時，並未取得任何憑證，
        後因時隔過久，欲有憑據，庚○○始開立二張其夫所有
        之支票予其云云（見本院卷二第八十七頁、八十八頁、
        九十二頁），是告訴人就取得前揭二張支票之原因，先
        稱是庚○○欲清償債務，後謂係其欲取得借款憑證，而
        由庚○○開立，前後矛盾，自難採信。復觀諸告訴人戊○○於對威信公司及丙○○所提起之民事給付票款訴訟
        中，曾陳述其將現金五百五十萬元送至庚○○家中，當
        時是晚上，交付時有看到庚○○及小孩云云（見台灣台
        北地方法院九十年簡上字第一二０號卷九十年十月十一
        日準備程序筆錄第七頁），惟於本院準備程序稱，其係
        在庚○○家門口交付現金五百五十萬元，未進入家中，
        當時僅有渠等二人，已忘記是白天或夜晚（見本院卷二
        第八十九頁、九十一頁），其所述交付借款之地點、時
        間及有無他人在場等，均彼此扞格，洵無可採。再者，
        告訴人自承不認識被告，借款時予庚○○時亦未約定利
        息（見本院卷二第八十五頁至八十七頁），衡情借款五
        百五十萬元金額龐大，告訴人竟未與庚○○約定利息及
        借貸期限，實有悖社會借貸常情，啟人疑竇。綜上，告
        訴人戊○○之指訴，顯有瑕疵，就其取得票據之原因及
        經過，語焉不詳，甚且矛盾，自難執為對被告不利之證
        據。
      2.另證人庚○○雖謂，伊因丙○○所經營之威信不動產顧
        問股份有限公司（下稱威信公司），欲付員工薪津，方
        向戊○○借貸五百五十萬元云云。然查，被告於八十七
        年五月間，曾向其表弟王南碩借款，王南碩並於八十七
        年五月五日，匯款二百萬元予被告，使被告得以支付一
        百七十三萬三千零六十七元之員工薪水，此有華南商業
        銀行中山分行華中山字第一四五號函在卷可稽（見本院
        卷一第一○六頁至一一一頁），顯見被告並無請求證人
        庚○○代為借款之必要，證人所言難謂與事實相符。又
        證人於原審稱，前開編號（一）、（三）二張支票，係
        被告請伊調錢，伊要求被告先開立支票，後並執之借款
        （見原審卷第五十頁），嗣在本院改稱，伊係在取得借
        款五百五十萬元後，才交付支票予告訴人戊○○（見本
        院卷一第一四三頁）；另觀諸伊於前述戊○○所提之民
        事事件中，曾言告訴人戊○○將借款拿至家中交予伊時
        ，被告及伊子均在場（見台灣台北地方法院九十年簡上
        字第一二０號卷八十九年十一月二十二日準備程序筆錄
        第三頁），然卻於本院否認被告在場（見本院卷一第一
        三九頁）；再者，證人於本院稱伊將五百五十萬元中之
        三百五十萬元先還其他債權人，所餘二百萬元則在數日
        後，於威信公司樓下之華南銀行交予會計丁○○，由會
        計匯入公司帳戶內（見本院卷一第一三六頁、一四一頁
        ），然本院向華南商業銀行中山分行函查此事，該行函
        覆稱，威信不動產股份有限公司存摺影本於八十七年五
        月份、八十八年五月份並無以現金存入二百萬之紀錄，
        丙○○存摺影本於八十七年五月份並無以現金存入二百
        萬之紀錄等語，此有華南商業銀行中山分行華中山字第
        二四七號函在卷可稽（見本院卷二第一四八頁），顯見
        證人杜撰此事。由上可知，被告並無請證人庚○○以支
        票調現之必要，且證人庚○○就是否先以支票調現、取
        得借款之經過、借款之流向等節，所述非惟自相矛盾，
        更與前開告訴人所言歧異，無法證明被告授意證人庚○○，以上開票據調現，是證人庚○○此部分之證詞，要
        無可採。
    (二)1.證人己○○就取得首揭編號（二）票據號碼AJ0000
        000、發票日八十九年八月十日、票面金額二百五十
        萬元票據之經過情形，先於警訊時稱，其係於八十九年
        七月底，在證人庚○○家中，因庚○○表示被告正在開
        會，且需錢孔急，故由庚○○代被告向其借貸二百五十
        萬元，其基於被告好友之關係，借予庚○○現金二百五
        十萬元，庚○○即將上開支票交付之云云（見臺灣台北
        地方法院檢察署八十九年偵字第一九七六一號卷第九頁
        ）。繼於原審中陳述，其與被告認識七年有餘，被告曾
        親自以支票向其多次調借現金，最後一次調二百五十萬
        是被告之妻庚○○電話聯絡，上開二百五十萬元支票，
        係其請人將現金二百五十萬元送至咖啡廳予庚○○，庚○○當場背書交付，庚○○係發票日前幾天向其借款等
        語；待原審提示警訊筆錄後，旋即改稱，應是八十九年
        七月底借款，現金係請公司同事送至庚○○家中（見原
        審卷七十四頁至七十六頁，七十九頁）。嗣於本院調查
        中，又翻異前詞稱，其並不認識被告丙○○及證人庚○○，上開支票係莊先生所交付，莊先生曾告知該票係在
        咖啡廳交錢予庚○○時，庚○○予莊先生，並不知曉是
        否有利息約定或扣除，其接觸被告丙○○或證人庚○○
        等語（見本院卷一第二百頁至二０三頁），則證人己○○就是否認識被告及庚○○、借款現金究由其本人或他
        人交付、現金交付及取得支票地點究在庚○○家中或在
        咖啡廳等節，先係說辭反覆，後則全盤否認，其證詞顯
        難自圓其說，且悖於事實，從而，不得執為對被告不利
        之證據。
      2.至證人庚○○稱伊因丙○○所經營之威信公司，欲支付
        八十九年八月員工薪津，方應被告請求，持被告所開立
        前揭編號二之支票向他人借貸現金二百五十萬元云云。
        然查，被告已於八十九年八月七日，向證人甲○○借款
        現金二百萬元，用以支付公司員工薪資一百八十七萬九
        千一百二十八元，事後被告並應證人甲○○先生要求，
        分別開立七張支票償還借款等情，業經證人甲○○於本
        院結證屬實（見本院卷一第一九八頁至一九九頁），並
        有華南商業銀行中山分行華中山字第一四四號函及支票
        存根在卷可佐（見本院卷一第一一三頁至一一六頁、一
        六七頁至一七三頁），顯見被告並無請求證人庚○○代
        為借款之必要；況被告丙○○曾於八十九年七月四日，
        因證人庚○○以電話言詞恐嚇，並更換住屋門所，而至
        台北市警察局中正第一分局仁愛派出所備案，此有台北
        市警察局中正第一分局北市警中正一分刑字第０九二六
        三一三０八００附卷可稽（見本院卷三第三頁至五頁）
        ，則被告與證人庚○○間感情既已不睦，理應無請求庚○○持票向他人調現之可能，是證人所言難謂與事實相
        符。又證人庚○○於偵查中謂，前開編號二之支票係被
        告交付伊向蔡某借貸，被告於家中取得借款，並叫伊在
        支票背書轉交支票（見八十九年偵字第一七七八二號卷
        第二十三頁、三十頁）。繼在原審時稱，證人己○○係
        被告之友，被告請己○○至家中交付借款，並將所簽發
        之上開支票叫伊轉交予己○○；然旋即改稱係被告指示
        伊以電話聯絡莊某，後即有包括己○○在內之二人到家
        中云云（見原審卷第五十一頁、五十七頁）。嗣於本院
        庭訊時謂，伊不認識己○○，己○○未至家中交付借款
        ，伊係向莊某借款，因有扣利息，故實際取得金額係二
        百二十多萬，該款項係於家中交付，當時被告未在場，
        伊係應莊某請求而在支票上背書；後又改稱，伊係向蔡
        某調錢而非莊某，是蔡某至家中交付借款云云（見本院
        卷一第一四六頁至一五一頁、二０三頁至二０四頁）。
        再者，庚○○亦言，被告將所取得二百二十多萬元，存
        入帳戶內，然本院向第一信用合作社、華南商業銀行中
        山分行、日盛國際商業銀行、台北國際商業銀行、台北
        銀行等諸多銀行函詢此事，然渠等銀行皆函覆稱，並無
        現金二百二十多萬元存入之記錄（見本院卷三第四十頁
        至八十頁、八十六頁至一０七頁），是證人所言不實。
        由上述可知，被告並無請證人庚○○代為借款之必要；
        且證人庚○○對究係向蔡某、莊某或己○○借款、己○○有無至伊家交付款項、伊是否認識己○○、被告是否
        在家中、指示伊在支票上背書者究係被告或是莊某等諸
        點，所述非惟反覆扞格，更與前開告訴人所言歧異，實
        無法證明被告授意證人庚○○，以上開票據調現，是證
        人庚○○此部分之證詞，洵無足採。
    (三)至證人丁○○即威信公司之會計證述，證人庚○○自八十
      五年起陸續借款予公司，借得款項後，被告會叫其陪庚○○到銀行將錢存到公司帳戶內；八十七年九月四日證人庚○○確有將二百五十萬元存入威信公司，其係依被告指示
      開立支票等語，然此充其極僅能證明證人庚○○曾陸續借
      款予威信公司，證人丁○○係按被告指示開立支票，尚不
      得證明首揭編號（一）至（三）之支票，確係由被告簽發
      ，並交予證人庚○○，作為向戊○○、己○○調現之用。
      況證人丁○○於原審暨本院，就其是否曾見過此三張支票
      、是否為其所開立，日期是否由其填載，是否曾為被告開
      立編號（一）至（三）支票之票面金額、金額是否存入威
      信公司帳戶等情，均陳明其無記憶（見原審卷第五十五頁
      、本院卷二第二三五頁至二三七頁、二四一頁）；再者，
      按下述之對帳結果表（見八十九年偵字第一七七八二號卷
      第四十四頁、四十五頁），證人庚○○於八十七年九月四
      日係將一百五十萬元存入威信公司，而非二百五十萬元，
      益徵其證詞不能執為對被告不利之證據。又證人丁○○、
      庚○○雖曾就庚○○多次借款予威信公司一事核對帳目，
      然被告當時並未在場，且被告已於原審審理時闡明，對帳
      結果與本案系爭三張支票無涉等語（見原審卷第一二二頁
      ），而觀諸上開對帳結果表，其上所記載之日期及金額，
      均與本案所述八十七年五月間及八十九年八月間之借款數
      額無關，是被告所言，尚非虛妄，應堪信實，從而，上開
      對帳結果表無法證明被告有何犯行。
    (四)被告於歷審均堅稱，伊不認識上開三紙支票之持票人戊○○、曾坤成，且上開三張支票確非其所簽發，以為遺失等
      語。而證人戊○○、曾坤成，均如前述，業於本院自承渠
      等不認識被告。而觀諸被告所提之台北市第一信用合作社
      支票表（見本院卷一第六十七頁至六十八頁），支票號碼
      從ＡＪ0000000至ＡＪ0000000，其發票日
      期為八十六年至八十八年間，可知被告開票慣例係於票據
      上按時間之先後分別記載發票日期，然觀之戊○○所持有
      之ＡＪ0000000、ＡＪ0000000兩張支票，
      前者之發票日為八十九年七月五日，後者則為八十八年九
      月五日，並未依序開立，且ＡＪ0000000支票前後
      二張支票，即票號ＡＪ0000000及ＡＪ00000
      00，該等發票日分別為八十六年十二月十二日、同年月
      十九日，何以居間之ＡＪ0000000支票發票日為八
      十九年七月五日七月五日？又票號ＡＪ0000000，
      亦有同上情形，即在其之前之票號ＡＪ0000000，
      係於八十七年一月二十一日所開立，之後票號ＡＪ000
      0000，於八十七年三月六日簽發，何以票號ＡＪ00
      00000遲至八十八年九月五日開立？另證人曾坤成所
      持有之票號ＡＪ0000000支票，亦復如是，申言之
      ，此張支票發票日為八十九年八月十日，與前後開立支票
      之發票日分別為八十七年一月二十二日、同年月二十一日
      ，均相距甚遠，與被告開票慣例大相逕庭，是本案系爭三
      張支票，是否由被告所簽發，尚有疑義。再參諸被告之父
      乙○○於本院證稱，庚○○曾以電話告知，伊另持有三張
      支票等語（見本院卷一第一五六頁）。綜上，被告辯稱：
      本案首揭三張支票，非伊簽發，伊亦未曾應允庚○○執該
      三張支票，向戊○○、己○○調現等情，應可採信。從而
      ，被告於受第一信用合作社通知，始知悉有共計八百萬元
      之上開三張支票軋入，其主觀上認為該等支票係因遺失，
      被人盜用，進而向台北市政府警察局及台北縣警察局申報
      票據遺失，被告反應舉止，未悖常情，其辯稱，其以為票
      據遺失，並無誣告故意等語，尚非虛妄，應堪信實。又被
      告認為其並未簽發上開三張支票，亦未曾應允庚○○執該
      三張支票向他人調現，而庚○○竟執該三張支票向戊○○
      、己○○調現，被告出於懷疑而於警局指稱庚○○竊盜上
      開三紙支票，應符合常情，並非出於虛構，尚難遽認其有
      誣告之故意。
    綜上所述，尚難以告訴人戊○○、證人己○○、丁○○、庚○○等人之指述或證述，遽認被告有誣告罪之事實。此外，
    復查無其他積極證據足認被告有何公訴人所指之犯行，揆諸
    首揭說明，不能證明被告犯罪，自應為無罪之諭知。
六、原審未予詳查，遽認被告犯罪，自有未合，被告上訴亦指摘
    及此，其上訴為有理由，自應由本院將原判決撤銷，依法諭
    知被告無罪之判決。
據上論斷，應依刑事訴訟法第三百六十九條第一項前段、第三百
六十四條、第三百零一條第一項，判決如主文。
本案經檢察官賴俊雄到庭執行職務。
中　　華　　民　　國　　94　　年　　3 　　月　　11　　日
                 刑事第二十庭審判長法  官  陳貽男
                                   法  官  許仕楓
                                   法  官  李世貴
以上正本證明與原本無異。
檢察官如不服本判決應於收受送達後十日內向本院提出上訴書狀
，其未敘述上訴之理由者並得於提起上訴後十日內向本院補提理
由書（均須按他造當事人之人數附繕本）。
                                   書記官  魏汝萍
中　　華　　民　　國　　94　　年　　3 　　月　　11　　日
